---
title: 'DVF script 2'
author: '[Boris Mericskay](https://perso.univ-rennes2.fr/boris.mericskay) et [Florent Demoraes](https://perso.univ-rennes2.fr/florent.demoraes)'
date: '02/07/2021 - Mise à jour 15/10/2023'
output:
  word_document:
    toc: yes
    number_sections: true
  html_document:
    toc: yes
    toc_float:
      collapsed: yes
      smooth_scroll: yes
    number_sections: true
---

```{r setup, include=FALSE}
knitr::opts_chunk$set(echo = TRUE)
knitr::opts_knit$set(root.dir = 'C:/DVF/SIGAT')
```

# REPRESENTATIONS GRAPHIQUES DES DONNEES DVF

Ce deuxième script a comme objectif de produire et de représenter graphiquement sous diverses formes une série d'indicateurs génériques sur le marché immobilier résidentiel


Seul le package `tidyverse` dédié à la manipulation de données est nécessaire.

```{r loading package, warning=FALSE, message = FALSE, error=FALSE}
library(tidyverse)
```

## Chargement du jeu de données

```{r loading dataset}
DVFOK <- read.csv("DVFOK.csv", encoding = "UTF-8")
```


## Création d'un tableau récapitulatif des indicateurs génériques

```{r tableau recapitulatif}
recap <- DVFOK %>% group_by(type) %>% summarise(tot = n(), prixmed = median(prix), prixmoy = mean(prix), surfmed = median(surface), surfmoy = mean(surface), prixm2med = median(prixm2), prixm2moy = mean(prixm2))
recap <- recap %>% mutate(part = (tot/sum(tot)*100))
```

## Représentations graphiques des données avec ggplot2

### Récapitulatif des ventes par département

```{r graphique 1 recap, warning = FALSE, message = FALSE, error = FALSE}
recapdep <- DVFOK %>% group_by(Dep, type) %>% summarise(nb= n())
ggplot(recapdep, aes(x = Dep, y = nb, fill = type)) +
  geom_bar(position = 'stack', stat = 'identity') +
  xlab("") +  ylab("Nombre de mutations") +
  geom_text(aes(label = nb), color = "black", size = 4, position = position_stack(vjust = 0.5)) +
  theme_bw()
```

### Recapitulatif des ventes par TypoINSEE

```{r graphique 2 recap, warning=FALSE, message = FALSE, error=FALSE}
recapinsee <- DVFOK %>% group_by(Typo_INSEE, type) %>% summarise(nb= n())
ggplot(recapinsee, aes(x = Typo_INSEE, y = nb, fill = type)) +
  geom_bar(position = 'stack', stat = 'identity') +
  geom_text(aes(label = nb), color = "black", size = 4, position = position_stack(vjust = 0.5))+
  xlab("") +  ylab("Nombre de mutations") +
  theme_bw()
```

### Histogramme des prix au m2 par Departement

```{r graphique 3 recap, warning=FALSE, message = FALSE, error=FALSE}
RecapPrixDep <- DVFOK %>% group_by(Dep, type) %>% mutate(moydeptype = round(mean(prixm2)))

ggplot(RecapPrixDep, aes(x = prixm2, fill = type)) +
  geom_histogram(position = "identity", color = "white") +
  theme_bw() +
  theme(axis.text = element_text(size = 6)) +
  theme(strip.text = element_text(face = "bold")) +
  geom_vline(aes(xintercept = moydeptype), color = "black", linetype = "longdash", size = 0.75) +
  xlab("Prix au m²") +  ylab("Effectifs") +
  geom_text(y = 5500, aes(x = moydeptype, label = moydeptype), size = 3, hjust = -.3) +
  facet_grid(type~Dep)
```

### Histogramme des prix m² par TypoINSEE

```{r graphique 4 recap, warning=FALSE, message = FALSE, error=FALSE}
RecapPrixTypoINSEE <- DVFOK %>% group_by(Typo_INSEE, type) %>% mutate(moyeinseetype = round(mean(prixm2)))

ggplot(RecapPrixTypoINSEE, aes(x = prixm2, fill = type)) +
  theme_bw() +
  theme(axis.text = element_text(size = 6)) +
  theme(strip.text = element_text(face = "bold")) +
  geom_histogram(position = "identity", color = "white") +
  geom_vline(aes(xintercept = moyeinseetype), color = "black", linetype = "longdash", size = 0.75) +
  xlab("Prix au m²") +  ylab("Effectifs") +
  geom_text(y = 6000, aes(x = moyeinseetype, label = moyeinseetype), size = 3, hjust = -.1) +
  facet_grid(type~Typo_INSEE)
```

### Evolution du nombre de mutations par année et par département

```{r graphique 5 recap, warning=FALSE, message = FALSE, error=FALSE}
evoldvfdep <- DVFOK %>% group_by(annee, Dep, type) %>% summarise(nb = n())

ggplot(data = evoldvfdep, aes(x = annee, y = nb, fill = type)) +
  geom_bar(stat = "identity") +
  xlab("Année") +  ylab("Nb de mutations") +
  theme_bw() +
  theme(axis.text = element_text(size = 6)) +
  theme(strip.text = element_text(face = "bold")) +
  facet_wrap(~Dep, nrow = 1)
```

### Evolution du nombre de mutations par année et par type de commune défini par l'Insee

```{r graphique 6 recap, warning=FALSE, message = FALSE, error=FALSE}
evoldvfINSEE <- DVFOK %>% group_by(annee, Typo_INSEE, type) %>% summarise(nb = n())

ggplot(data = evoldvfINSEE, aes(x = annee, y = nb, fill = type)) +
  geom_bar(stat = "identity") +
  xlab("Année") +  ylab("Nb de mutations") +
  theme_bw() +
  theme(axis.text = element_text(size = 6)) +
  theme(strip.text = element_text(face = "bold")) +
  facet_wrap(~Typo_INSEE, nrow = 1)
```

### Evolution des prix au m2 par département

```{r graphique 7 recap, warning=FALSE, message = FALSE, error=FALSE}
EvolPrixDep <- DVFOK %>% group_by(annee, Dep, type) %>% summarise(prix_m2 = round(mean(prixm2)))

ggplot(data = EvolPrixDep, aes(x = annee, y = prix_m2, color = type)) +
  geom_line(stat = "identity", size = 1) +
  geom_point(stat = "identity", size = 2) +
  scale_y_continuous(breaks = c(1500, 1700, 1900, 2100, 2300, 2500, 2700)) +
  theme_bw() +
  theme(axis.text = element_text(size = 5)) +
  theme(strip.text = element_text(face = "bold")) +
  xlab("") +  ylab("Prix moyen au m²") + 
  facet_wrap(~Dep, nrow = 1) 
```

### Evolution des prix au m² par type de commune défini par l'Insee

```{r graphique 8 recap, warning=FALSE}
EvolPrixINSEE <- DVFOK %>% group_by(annee, Typo_INSEE, type) %>% summarise(prix_m2 = round(mean(prixm2)))

ggplot(data = EvolPrixINSEE, aes(x = annee, y = prix_m2, color = type)) +
  geom_line(stat="identity", size= 1) +
  geom_point(stat="identity", size= 2) +
  scale_y_continuous(breaks = c(1500, 1700, 1900, 2100, 2300, 2500, 2700)) +
  theme_bw() +
  theme(axis.text = element_text(size = 5)) +
  theme(strip.text = element_text(face = "bold")) +
  xlab("") +  ylab("Prix moyen au m²") + 
  facet_wrap(~Typo_INSEE, nrow = 1)
```

### Graphique en boîte à moustaches des prix par type de bien, type de commune et département

```{r graphique 9 recap, warning = FALSE, message = FALSE, error = FALSE}
ggplot(data = DVFOK, aes(x = as.factor(DVFOK$Typo_INSEE), y = prix, color = type)) +
  geom_boxplot(notchwidth = 0.5) +
  ylim(0,200000) +
  facet_grid(type ~ Dep) +
  labs(x= "Type de commune", y= "Prix") +
  theme_bw() +
  theme(axis.text = element_text(size = 5)) +
  theme(strip.text = element_text(face = "bold"), axis.text.x = element_text(angle = 45, hjust = 1))
```
