---
title: 'DVF Script 1'
author: '[Boris Mericskay](https://perso.univ-rennes2.fr/boris.mericskay) et [Florent
  Demoraes](https://perso.univ-rennes2.fr/florent.demoraes)'
date: '02/07/2021  - Mise à jour 15/10/2023'
output:
  html_document:
    toc: yes
    toc_float:
      collapsed: yes
      smooth_scroll: yes
    number_sections: yes
  word_document:
    toc: yes
    number_sections: yes
  pdf_document:
    toc: yes
---

```{r setup, include=FALSE}
knitr::opts_chunk$set(echo = TRUE)
knitr::opts_knit$set(root.dir = 'C:/DVF/SIGAT')
```

# PRÉPARATION DES DONNÉES DVF OPENDATA

Cette première partie du script a comme objectif de préparer les données DVF en opendata (apurement, filtrage, agrégation,...) avant de commencer les analyses.

Seul le package `tidyverse` dédié à la manipulation de données est nécessaire.

```{r loading package, error=FALSE, message=FALSE, warning=FALSE}
library(tidyverse)
```

## Chargement du jeu de données

Dans le cadre de cet exercice, ce sont les données <a href="https://www.data.gouv.fr/fr/datasets/5cc1b94a634f4165e96436c1/" target="_blank">« DVF géolocalisées »</a>, enrichies par Etalab qui sont utilisées. La base initiale pour les quatre départements bretons (Côtes-d’Armor, Finistère, Ille-et-Vilaine et Morbihan) recense entre le 1er janvier 2014 et le 31 décembre 2019, 446 818 mutations distinctes correspondant à 1 043 052 lignes et 40 colonnes dans la base de données. 

```{r loading dataset}
DVF <- read.csv("importfichier.csv", encoding = "UTF-8")
```

## Filtre et nettoyage des données

### Etape1 -\> Sélection des mutations de type "Ventes" de "Maison" et "Appartement'

```{r selection Maisons et Appartements}
etape1 <- DVF %>% filter(nature_mutation == "Vente")
etape1bis <- etape1 %>% filter(type_local == "Maison" | type_local == "Appartement")
```

### Etape2 -\> Sélection et renommage des variables

```{r selection et renommage variable}
etape2 <- etape1bis %>% select(id = id_mutation, disposition = numero_disposition, parcelle = id_parcelle, date = date_mutation, nature = nature_mutation, codecommune = code_commune, departement = code_departement, type = type_local, surface = surface_reelle_bati, piece = nombre_pieces_principales, prix = valeur_fonciere, latitude, longitude)
```

### Etape3 -\> Remplacement des cellules vides par des NA et suppression des NA

```{r suppression des NA}
etape2[etape2 == ""] <- NA
etape3 <- etape2 %>% na.omit()
```

## Suppression des doublons et des mutations multiventes

### Etape4 -\> Sélections des mutations simples

#### Regrouper les transactions selon l'ID, la surface et le prix de vente

```{r regroupement des transactions}
any(duplicated(paste0(etape3$id, etape3$prix, etape3$surface))) # pour vérifier s'il y a des doublons (lignes partageant le même id, le même prix et la même surface)
unique <- etape3 %>% distinct(id, prix, surface)
nbunique <- unique %>% group_by(id) %>% summarise(nb = n())
```

#### Suppression des doublons et des mutations multiventes

```{r Suppression des doublons}
etape4 <- nbunique %>% filter(nb == 1)
```

### Etape5 -\> Jointure attributaire pour récupérer les informations des mutations dans la table sans doublon

```{r jointure}
merge <- cbind(etape4, etape3[match(etape4$id, etape3$id), -1, drop = TRUE])
etape5 <- merge %>% select(id, date, type, nature, codecommune, prix, surface, piece, latitude, longitude)
```

#### Modification du format des colonnes (nombres entiers -\> nombres réels)

```{r formatage}
etape5$prix <- as.numeric(etape5$prix)
etape5$surface <- as.numeric(etape5$surface)
etape5$piece <- as.numeric(etape5$piece)
```

------------------------------------------------------------------------

## Suppression des valeurs aberrantes

#### Fixer un seuil minimal des prix (percentiles)

```{r seuil minimal}
quantile(etape5$prix, 0.01)
```

#### Fixer un seuil maximal des prix (histogramme)

```{r seuil maximal}
options(scipen=999)
summary(etape5$prix)
hist(etape5$prix, breaks = 50000, xlim = c(0,1000000))
```

#### Créer deux jeux de données (maisons / appartements)

```{r creation de deux jeux}
Maisons <- etape5 %>% filter(type == 'Maison')
Appartements <- etape5 %>% filter (type == 'Appartement')    
```

#### Fixer un seuil maximal des surfaces (histogramme)

```{r seuil max surface}
hist(Maisons$surface, nclass = 500, xlim = c(0,600))
hist(Appartements$surface, nclass = 500, xlim = c(0,300))
```

### Etape 6 -\> Sélection des bornes de prix et de surface

```{r selection bornes}
etape6 <- etape5 %>% filter(between(prix, 15000, 5000000)) %>%
                     filter(case_when(type == 'Appartement' ~ between(surface, 10, 200)) | 
                            case_when(type == 'Maison' ~ between(surface, 10, 350)))
```

## Calcul du prix au m² et exclusion des valeurs extrêmes et aberrantes

### Etape7 -\> Calcul de la variable prix/m²

```{r creation variable prix m²}
etape7 <- etape6 %>% mutate(prixm2 = prix/surface)
```

### Etape8 -\> Sélection des bornes de prix au m²

#### Fixer un seuil minimal des prix au m² (percentile)

```{r seul min prix m²}
quantile(etape7$prixm2, 0.01)
```

#### Fixer un seuil maximal des prix au m² (histogramme)

```{r seuil max prix m²}
hist(etape7$prixm2, breaks = 1000, xlim = c(0,10000))
```

#### Filtres des valeurs

```{r filtre prix m²}
etape8 <- etape7 %>% filter(between(prixm2,330,8000))
```

#### Extraction de l'année à partir de la date

```{r cars}
etape8 <- etape8 %>% mutate(annee = substr(etape8$date, 1, 4))
```

#### Arrondir les valeurs

```{r arrondir}
etape8$prix <- round(etape8$prix)
etape8$prixm2 <- round(etape8$prixm2)
```

## Enrichissement des mutations avec de nouvelles variables

### Etape9 -\> Ajout de variables relatives à la commune et à l'EPCI (Liste des communes du Code Officiel Géographique)

```{r ajout COG}
COG <- read.csv("COG.csv", sep = ",", encoding = "UTF-8")
COG <- COG %>% mutate(codecommune = CODGEO)
etape9 <- merge(etape8, COG, by = "codecommune")
```

### Etape10 -\> Ajout de variables relatives au département (Liste des départements du Code Officiel Géographique)

```{r ajout variables dpt}
Dep <- read.csv("departement2020.csv", encoding = "UTF-8", sep = ";")
Dep <- Dep %>% mutate(DEP = dep)
etape10 <- merge(etape9, Dep, by = "DEP")
```

### Etape11 -\> Ajout de la catégorisation des communes de l'Insee

```{r ajout typo Insee}
TYPOINSEE <- read.csv("TYPOINSEE.csv", sep = ",", encoding = "UTF-8")
TYPOINSEE <- TYPOINSEE %>% mutate(codecommune = Code)
etape11 <- merge(etape10, TYPOINSEE, by = "codecommune")
```

### Etape12 -\> Structuration du jeu de données final

```{r structuration finale}
DVFOK <- etape11 %>% select(id, date, annee, type, prix, surface, prixm2, codecommune, commune = LIBGEO, Dep = nccenr, EPCI= LIBEPCI, Typo_INSEE = typo, latitude, longitude)
```

### Exporter le jeu de données final en csv

```{r export csv}
write.csv(DVFOK, 'DVFOK.csv', quote = FALSE, row.names = FALSE)
```

### Diagnostic des types de mutations

#### Calcul du nombre de mutations

```{r nb mutations}
length(unique(etape3$id))
```

#### Nombre de mutations multiventes

```{r nb mutations multiventes}
MutationsComplexes <- nbunique %>% filter(nb > 1)
length(unique(MutationsComplexes$id))
```

#### Nombre de mutations monoventes/monolignes

```{r nb mutations monoventes monolignes}
uniquesimple <- etape3 %>% group_by(id) %>% summarise(prix = first(prix), surface = first(surface), nb = n())
nbtransactionssimplemonoligne <- uniquesimple %>% filter(nb == 1)
length(unique(nbtransactionssimplemonoligne$id))
```

#### Nombre de mutations monoventes/multilignes

```{r nb mutations monoventes multilignes}
A <- length(unique(etape3$id))
B <- length(unique(nbtransactionssimplemonoligne$id))
A - B
```

#### Diagnostic du nombre de biens par mutation

```{r nb de biens par mutation}
diaggroup <- nbunique %>% mutate(as.character(nb)) %>% group_by(nb) %>% summarise(tot = n())
```

#### Nombre de mutations multiventes, nombre total et nombre moyen de biens associés

```{r stat sur mutations}
length(MutationsComplexes$id)
sum(MutationsComplexes$nb)
mean(MutationsComplexes$nb)
```

