---
title: "Script 3"
author: "Boris Mericskay et Florent Demoraes"
date: "12/11/2021"
output: html_document
---

---

LES DONNÉES DVF EN CARTES POUR SAISIR LES GRANDES TENDANCES SPATIALES DE L’IMMOBILIER : L’EXEMPLE DE LA BRETAGNE

---

Ce script présente toutes les étapes de manipulation de la dimension spatiale des données DVF et propose plusieurs formes de représentation cartographique de ces données à une échelle régionale (Bretagne).


## Préparation du projet

### Définition de l'environnement de travail

On définit ici le dossier qui centralise les données et où les différents jeux de données seront exportés

```{r setup, include=FALSE} 
knitr::opts_knit$set(root.dir = 'C:/DVF')
knitr::opts_chunk$set(warning = FALSE, message = FALSE) 
```
### Chargement des packages R nécessaires


```{r}
library(tidyverse) #Manipulation de données
library(sf) #Manipumation de données spatiales
library(cartography) #Cartographie thématique
```

### Import du jeu de données brut (si nécessaire)
```{r}
DVF <- read.csv("DATA/DVF_brut.csv", encoding="UTF-8", stringsAsFactors=FALSE)
```

--- 

## 1-Création d'un semis de points correspondant aux mutations et reprojection

### Transformer le tableau (dataframe) des mutations en couche spatiale (objet sf)
```{r}
DVFOK <- read.csv("Exports/DVFOK.csv", encoding="UTF-8", stringsAsFactors=FALSE) # si nécessaire
DVFgeo<- st_as_sf(DVFOK, coords=c("longitude","latitude"), crs=4326)
```

### Reprojeter la couche des mutations DVF en Lambert 93
```{r}
DVFgeo<- st_transform(DVFgeo, 2154)
```

### Exporter le semis de points des mutations au format geopackage (pour une utilisation dans un SIG par exemple)
```{r}
st_write(DVFgeo, "Exports/MutationsBZH.gpkg", append=FALSE)
```

---

## 2-Ajout de couches géographiques externes pour les analyses/cartes

### Importer la couche des départements (France entière, Admin Express IGN)
```{r}
departements <- st_read(dsn = "DATA/DEPARTEMENT.shp", stringsAsFactors = FALSE)
departements<- st_transform(departements, 2154)
```

### Importer la couche des communes de Bretagne (Admin Express IGN) et la reprojeter
```{r}
Communes <- st_read(dsn = "DATA/Communes.shp", stringsAsFactors = FALSE)
Communes<- st_transform(Communes, 2154)
```

###Fusion des communes pour récuperer les contours des départements bretons
```{r}
depBZH <- Communes %>% group_by(INSEE_DEP) %>% summarize()
plot(depBZH["INSEE_DEP"])
```

---

## 3-Agrégations spatiales

### Dénombrement des mutations par commune
```{r}
Communes <- Communes %>% mutate(NbMutations = lengths(st_intersects(Communes, DVFgeo)))
sum(Communes$NbMutations)
```

### Carte du nombre de mutations par commune
```{r}
# Paramétrage des marges de la fenêtre pour maximiser l'emprise de la carte
par(mar = c(0, 0, 1.2, 0))
# sélection des communes dont le nom sera affiche sur la carte
liste_noms <- c("Rennes", "Redon", "Vannes", "Lorient", "Quimper", "Brest", "Morlaix", "Lannion", "Saint-Brieuc", "Saint-Malo")
Selection_Communes <- Communes[which(Communes$NOM_COM %in% liste_noms),]
# Affichage de tous les départements en arrière-plan, en centrant la carte sur la région Bretagne
plot(st_geometry(departements), col = "grey90", border = NA, bg = "#B5D0D0", xlim = c(st_bbox(Communes)[1], st_bbox(Communes)[3]), ylim = c(st_bbox(Communes)[2], st_bbox(Communes)[4]))
# Ajout des departements de la région
plot(st_geometry(depBZH), lwd = 1, col = NA, border = "grey50", add = TRUE)
# Affichage des symboles proportionnels (nombre de mutations)
propSymbolsLayer(x = Communes, # appel du jeu de données
                 var = "NbMutations", # appel de la variable à cartographier
                 col = "#e5478e", # couleur cercles
                 border = "#FFFFFF",  # couleur bordure cercle
                 inches = 0.3, # taille des cercles
                 lwd = 0.01, # épaisseur du contour des cercles
                 fixmax = max(Communes$NbMutations),
                 legend.title.txt = "Nombre de mutations \nDVF par commune")
# Ajouter les étiquettes des communes sélectionnées plus haut
labelLayer(Selection_Communes, txt = "NOM_COM", halo = TRUE, bg = "white", r = 0.05, cex = 0.7, pos = 3, font = 4, offset = 0)
# Habillage de la carte
layoutLayer(title = "Nombre de mutations par commune en Bretagne (2014-2019)", source = "         IGN et DGFip, 2021", 
            north = TRUE, horiz = FALSE, tabtitle = TRUE,
            frame = FALSE, col = "#cdd2d4", coltitle = "#8A5543")
```                 

### Dénombrement du nombre de mutations de maisons et d'appartements par commune
```{r}
Maisons <- DVFgeo %>% filter(type=='Maison')
Appartements <- DVFgeo %>% filter(type=="Appartement")
Communes <- Communes %>% mutate(NbMaisons = lengths(st_intersects(Communes, Maisons)))%>% mutate(NbAppart = lengths(st_intersects(Communes, Appartements)))
```


### Carte du nombre de ventes de maisons par commune
```{r}
# Paramétrage des marges de la fenêtre pour maximiser l'emprise de la carte
par(mar = c(0, 0, 1.2, 0))
# Affichage de tous les départements en arrière-plan, en centrant la carte sur la région Bretagne
plot(st_geometry(departements), col = "grey90", border = NA, bg = "#B5D0D0", xlim = c(st_bbox(Communes)[1], st_bbox(Communes)[3]), ylim = c(st_bbox(Communes)[2], st_bbox(Communes)[4]))
# Ajout des departements de la région
plot(st_geometry(depBZH), lwd = 1, col = NA, border = "grey50", add = TRUE)
# Affichage des symboles proportionnels (nombre de mutations)
propSymbolsLayer(x = Communes, # appel du jeu de données
                 var = "NbMaisons", # appel de la variable à cartographier
                 col = "#2ECC40", # couleur cercles
                 border = "#FFFFFF",  # couleur bordure cercle
                 inches = 0.2, # taille des cercles
                 lwd = 0.01, # épaisseur du contour des cercles
                 fixmax = max(Communes$NbMaisons),
                 legend.title.txt = "Ventes de maisons \npar commune")
# Ajouter les étiquettes des communes sélectionnées plus haut
labelLayer(Selection_Communes, txt = "NOM_COM", halo = TRUE, bg = "white", r = 0.05, cex = 0.7, pos = 3, font = 4, offset = 0)
# Habillage de la carte
layoutLayer(title = "Nombre de ventes de maisons par commune en Bretagne (2014-2019)", source = "         IGN et DGFip, 2021", 
            north = TRUE, horiz = FALSE, tabtitle = TRUE,
            frame = FALSE, col = "#cdd2d4", coltitle = "#8A5543")
```


### Carte du nombre de ventes d'appartements par commune
```{r}
# Paramétrage des marges de la fenêtre pour maximiser l'emprise de la carte
par(mar = c(0, 0, 1.2, 0))
# Affichage de tous les départements en arrière-plan, en centrant la carte sur la région Bretagne
plot(st_geometry(departements), col = "grey90", border = NA, bg = "#B5D0D0", xlim = c(st_bbox(Communes)[1], st_bbox(Communes)[3]), ylim = c(st_bbox(Communes)[2], st_bbox(Communes)[4]))
# Ajout des departements de la région
plot(st_geometry(depBZH), lwd = 1, col = NA, border = "grey50", add = TRUE)
# Affichage des symboles proportionnels (nombre de mutations)
propSymbolsLayer(x = Communes, # appel du jeu de données
                 var = "NbAppart", # appel de la variable à cartographier
                 col = "#F012BE", # couleur cercles
                 border = "#FFFFFF",  # couleur bordure cercle
                 inches = 0.3, # taille des cercles
                 lwd = 0.01, # épaisseur du contour des cercles
                 fixmax = max(Communes$NbAppart),
                 legend.title.txt = "Ventes d'appartements \npar commune")
# Ajouter les étiquettes des communes sélectionnées plus haut
labelLayer(Selection_Communes, txt = "NOM_COM", halo = TRUE, bg = "white", r = 0.05, cex = 0.7, pos = 3, font = 4, offset = 0)
# Habillage de la carte
layoutLayer(title = "Nombre de ventes d'appartements par commune en Bretagne (2014-2019)", source = "         IGN et DGFip, 2021", 
            north = TRUE, horiz = FALSE, tabtitle = TRUE,
            frame = FALSE, col = "#cdd2d4", coltitle = "#8A5543")
```

### Calcul du prix nominal moyen, du prix moyen au m² et de la surface moyenne par commune

```{r}
Communes2 <- Communes %>% st_join(DVFgeo) %>% group_by(INSEE_COM) %>% 
summarise(PrixMoyen = mean(prix), Prixm2Moyen = mean(prixm2), SurfaceMoyenne = mean(surface))
# pour créer un nouveau tableau sans composante géométrique avec une sélection de colonnes
CommunesOK <- Communes2
CommunesOK$geometry <- NULL
CommunesOK <- as.data.frame(CommunesOK)
CommunesOK <- merge(Communes, CommunesOK, by="INSEE_COM")
```


### Carte du prix moyen au m² des mutations par commune
```{r}
# Paramétrage des marges de la fenêtre pour maximiser l'emprise de la carte
par(mar = c(0, 0, 1.2, 0))
# Affichage de tous les départements en arrière-plan, en centrant la carte sur la région Bretagne
plot(st_geometry(departements), col = "grey90", border = NA, bg = "#B5D0D0", xlim = c(st_bbox(Communes)[1], st_bbox(Communes)[3]), ylim = c(st_bbox(Communes)[2], st_bbox(Communes)[4]))
choroLayer(
  x = CommunesOK, 
  var = "Prixm2Moyen", 
  breaks = c(300, 1000, 1500, 2000, 2500, 5000),
  col = c("#1a9641", "#a6d96a", "#ffffbf", "#fdae61", "#d7191c"),
  lwd = 0.001,
  add = TRUE,
  legend.nodata = "",
  colNA = "#B5D0D0",
  border = "grey90",
  legend.pos = "bottomleft",
  legend.title.txt = "Prix moyen/m² (Euros)",
  legend.border = "#B5D0D0")
layoutLayer(title = "Prix moyen au m² des mutations, par commune (2014-2019)", source = "IGN et DGFip, 2021", 
            north = TRUE, horiz = FALSE, tabtitle = TRUE,
            frame = FALSE, col = "#cdd2d4", coltitle = "#8A5543")
# Ajout des départements de la région
plot(st_geometry(depBZH), lwd = 1, col = NA, border = "grey50", add = TRUE)
# Ajouter les étiquettes des communessélectionnées plus haut
labelLayer(Selection_Communes, txt = "NOM_COM", halo = TRUE, bg = "white", r = 0.1, cex = 0.7, pos = 3, font = 4, offset = 0)
```

### Carte du prix nominal moyen des mutations par commune
```{r}
# Paramétrage des marges de la fenêtre pour maximiser l'emprise de la carte
par(mar = c(0, 0, 1.2, 0))
# Affichage de tous les départements en arrière-plan, en centrant la carte sur la région Bretagne
plot(st_geometry(departements), col = "grey90", border = NA, bg = "#B5D0D0", xlim = c(st_bbox(Communes)[1], st_bbox(Communes)[3]), ylim = c(st_bbox(Communes)[2], st_bbox(Communes)[4]))
options("scipen"=100)  # permet de convertir les chiffres initialement sous forme d'exposants en chiffres décimaux standard (utile pour l'affichage des valeurs en légende)
choroLayer(
  x = CommunesOK, 
  var = "PrixMoyen", 
  breaks = c(40000, 100000, 140000, 160000, 200000, 500000),
  col = c("#2166ac","#67a9cf", "#fddbc7","#f4a582","#ca0020"),
  lwd = 0.001,
  add = TRUE,
  legend.nodata = "",
  colNA = "#B5D0D0",
  border = "grey90",
  legend.pos = "bottomleft",
  legend.title.txt = "Prix nominal \nmoyen (Euros)",
  legend.border = "#B5D0D0")
layoutLayer(title = "Prix nominal moyen des mutations par commune (2014-2019)", source = "         IGN et DGFip, 2021", 
            north = TRUE, horiz = FALSE, tabtitle = TRUE,
            frame = FALSE, col = "#cdd2d4", coltitle = "#8A5543")
# Ajout des départements de la région
plot(st_geometry(depBZH), lwd = 1, col = NA, border = "grey50", add = TRUE)
# Ajouter les étiquettes des communes sélectionnées plus haut
labelLayer(Selection_Communes, txt = "NOM_COM", halo = TRUE, bg = "white", r = 0.1, cex = 0.7, pos = 3, font = 4, offset = 0)
```

### Export des communes enrichies et des départements bretons au format geopackage (pour une utilisation dans un SIG par exemple)

```{r eval=FALSE, message=FALSE, warning=FALSE, include=TRUE}
st_write(CommunesOK, "Exports/CommunesBZHDVF.gpkg", append=FALSE)
st_write(depBZH, "Exports/DepartementsBZH.gpkg", append=FALSE)
```

---

### Partitionnement régulier de l'espace et calcul du prix moyen au m² dans ce découpage

#### Création d'un carroyage avec des mailles de 2 km de côté

```{r}
grille <- st_make_grid(
  Communes,
  cellsize = 2000, 
  crs = 2154,
  what = "polygons",
  square = TRUE)
# Création d'un identifiant unique par maille
grille <- st_sf(grille)
grille <- grille %>% mutate(id = row_number())
grille <- grille %>% mutate(IDOK = id)
```

#### Calcul du nombre de mutations et du prix moyen au m² par maille

```{r}
grillem2 <- grille %>% st_join(DVFgeo) %>% group_by(IDOK) %>% summarise(Nb_Mutation = n(), prixm2moyen = mean(prixm2))
```

#### Carte du prix au m² moyen de l'immobilier par maille de 2km

```{r}
# Paramétrage des marges de la fenêtre pour maximiser l'emprise de la carte
par(mar = c(0, 0, 1.2, 0))
# Affichage de tous les départements en arrière-plan, en centrant la carte sur la région Bretagne
plot(st_geometry(departements), col = "grey90", border = NA, bg = NA, xlim = c(st_bbox(Communes)[1], st_bbox(Communes)[3]), ylim = c(st_bbox(Communes)[2], st_bbox(Communes)[4]))
choroLayer(
  x = grillem2, 
  var = "prixm2moyen", 
  breaks = c(300, 1000, 1500, 2000, 2500, 5000),
  col = c("#1a9641", "#a6d96a", "#ffffbf", "#fdae61", "#d7191c"),
  lwd = 0.001,
  add = TRUE,
  legend.nodata = "Aucune mutation",
  colNA = NA,
  border = NA,
  legend.pos = "bottomleft",
  legend.title.txt = "Prix moyen \nau m² (Euros)",
  legend.border = "#B5D0D0")
layoutLayer(title = "Prix moyen au m² des mutations par maille de 2 km (2014-2019)", source = "         IGN et DGFip, 2021", 
            north = TRUE, horiz = FALSE, tabtitle = TRUE,
            frame = FALSE, col = "#cdd2d4", coltitle = "#8A5543")
# Ajout des départements de la région
plot(st_geometry(depBZH), lwd = 1, col = NA, border = "grey50", add = TRUE)
# Ajouter les étiquettes des communes sélectionnées plus haut
labelLayer(Selection_Communes, txt = "NOM_COM", halo = TRUE, bg = "white", r = 0.1, cex = 0.7, pos = 3, font = 4, offset = 0)
```


### Export du carroyage au format geopackage (pour une utilisation dans un SIG par exemple)

```{r eval=FALSE, message=FALSE, warning=FALSE, include=TRUE}
st_write(grillem2, "Exports/grillem2.gpkg", append=FALSE)
```

---


## 4-Lissage spatial (échelle régionale)

### Chargement des packages nécessaires
```{r}
library(sp) # pour importer des objets ayant une composante spatiale
library(rgdal) # pour manipuler des objets ayant une composante spatiale
library(rgeos) # pour calculer des centroides
library(spdep) # pour calculer l'auto-corrélation spatiale
library(geoR) # pour calculer le semi-variogramme empirique
library(spatstat) # pour produire des surfaces lissées
library(maptools) # pour le traitement cartographique
library(raster) # pour le traitement de données matricielles
```

### Lissage spatial des prix de l'immobilier au m² calculés à partir des valeurs agrégées par commune

#### Calcul des distances au plus proche voisin et de l'auto-corrélation spatiale des prix au m²

```{r}
# pour convertir la couche des communes au format spatial object (format requis par le package geoR)
CommunesBZHDVF <- as(CommunesOK, "Spatial")
# pour calculer les centroides des communes (indispensable pour le calcul sur les plus proches voisins)
CommunesBZHDVFCentroids <- gCentroid(CommunesBZHDVF,byid=TRUE)
# pour récupérer les données initiales des communes sur les centroides
CommunesBZHDVFCentroids <- SpatialPointsDataFrame(CommunesBZHDVFCentroids, CommunesBZHDVF@data)
# Calcul sur les plus proches voisins
listPPV <- knearneigh(CommunesBZHDVFCentroids@coords, k = 1) # pour connaître le plus proche voisin de chaque commune
PPV <- knn2nb(listPPV, row.names = CommunesBZHDVFCentroids$INSEE_CO) # pour convertir l'objet knn en objet nb
distPPV <- nbdists(PPV, CommunesBZHDVFCentroids@coords) # pour connaître la distance entre plus proches voisins
print(as.data.frame(t(as.matrix(summary(unlist(distPPV))))))
hist(unlist(distPPV), breaks = 20,
     main = "Distance au plus proche voisin",
     col = "black", border = "white", xlab = "Distance", ylab = "Fréquence")
# pour convertir les communes en objet nb
nbCom <- poly2nb(pl = CommunesBZHDVF,
                 row.names = CommunesBZHDVF$INSEE_COM,
                 snap = 50,
                 queen = TRUE)
# pour identifier les communes sans voisins topologiques (regions with no links), c'est-à-dire des îles
summary(nbCom)
# création d'une liste des communes sans voisins
Iles <- c("22016", "29082", "29083", "29084", "29155", "56069", "56085", "56086", "56087", "56088")
# suppression des îles sans quoi le calcul de l'indice de Moran n'est pas possible
CommunesBZHDVF <- CommunesBZHDVF[which(!CommunesBZHDVF$INSEE_COM %in% Iles),]
nbCom <- poly2nb(pl = CommunesBZHDVF,
                 row.names = CommunesBZHDVF$INSEE_COM,
                 snap = 50,
                 queen = TRUE)
#calcul du test de Moran
moran.test(CommunesBZHDVF$Prixm2Moyen, listw = nb2listw(nbCom))
```

#### Calcul du semi-variogramme empirique des prix au m² pour déterminer le rayon de lissage

```{r}
# pour calculer les centroides des communes sans les îles (indispensable pour le calcul du semi-variogramme)
CommunesBZHDVFCentroids <- gCentroid(CommunesBZHDVF,byid=TRUE)
# pour récupérer les données initiales des communes sur les centroides
CommunesBZHDVFCentroids <- SpatialPointsDataFrame(CommunesBZHDVFCentroids, CommunesBZHDVF@data)
# pour convertir le SpatialPointsDataFrame en objet geodata
CommunesBZHDVFCentroids.geodata <- as.geodata(CommunesBZHDVFCentroids, data.col = "Prixm2Moyen")
# pour calculer le semi-variogramme empirique
vario.ex<- variog(CommunesBZHDVFCentroids.geodata, bin.cloud=TRUE, option = "bin")
plot(vario.ex, main = "Semi-variogramme du prix au m² de l'immobilier en fonction de la distance")
lines(vario.ex, type ="l", lty = 2, col="red")
```

#### Carte lissée des prix de l'immobilier au m² calculés à partir des valeurs agrégées par commune sur l'ensemble de la Bretagne

```{r}
# pour définir le contour de la Bretagne comme emprise pour le lissage (sinon le lissage est calculé sur une fenêtre rectangulaire)
Emprise <- as.owin(gBuffer(CommunesBZHDVF, width=0))
# pour creer un objet ppp (format spatstat) et y intégrer dedans l'emprise et les valeurs à lisser (prix moyen au m²)
CommunesBZHDVF.ppp <- ppp(CommunesBZHDVFCentroids@coords[,1], CommunesBZHDVFCentroids@coords[,2], window = Emprise, marks = CommunesBZHDVFCentroids$Prixm2Moyen)
# pour calculer la surface lissée (rayon lissage : 5 km et résolution spatiale de l'image : 10 ha) --> calcul long
cartelissee <- Smooth(CommunesBZHDVF.ppp, sigma = 5000, weights = CommunesBZHDVF.ppp$marks, eps=sqrt(100000))
# Conversion de la surface lissée au format raster
cartelissee.raster <- raster(cartelissee, crs = st_crs(CommunesBZHDVF)[[2]])
# Paramétrage des marges de la fenêtre pour maximiser l'emprise de la carte
par(mar = c(0, 0, 1.2, 2))
# pour afficher la surface lissée et définir l'habillage
# Calcul des seuils
bks <- unique(getBreaks(values(cartelissee.raster), method = "q6"))
# Création d'une palette de couleurs (double gradation harmonique)
cols <- c("#2a9c4e", "#77c35c", "#c4e687", "#ffffc0", "#fec981", "#dc292c")
# Affichage de tous les départements en arrière-plan, en centrant la carte sur la région Bretagne
plot(st_geometry(departements), col = "grey90", border = NA, bg = "#B5D0D0", xlim = c(st_bbox(Communes)[1], st_bbox(Communes)[3]), ylim = c(st_bbox(Communes)[2], st_bbox(Communes)[4]))
# Affichage de la surface lissée
plot(cartelissee.raster, breaks = bks, col=cols, add = T, legend=F)
plot(departements$geometry, border = "black", lwd = 0.05, lty=3, add = T)
legendChoro(
  pos = "bottomleft",
  title.txt = "Prix moyen au m²",
  breaks = bks, 
  nodata = FALSE,
  values.rnd = -1,
  col = cols
)
layoutLayer(title = "Prix moyen au m² de l'immobilier par commune en Bretagne entre 2014 et 2019", 
            author = "                          Sources : IGN et DGFip", scale = 20, frame = TRUE, tabtitle=TRUE,
            col = "#cdd2d4", coltitle = "#8A5543", north(pos = "topleft"))
# Ajouter les étiquettes des communes sélectionnées plus haut
labelLayer(Selection_Communes, txt = "NOM_COM", halo = TRUE, bg = "white", r = 0.1, cex = 0.7, pos = 2, font = 4, offset = 0)
```

### Lissage spatial des prix de l'immobilier au m² calculés directement à partir des mutations immobilières

#### Calcul de la distance au plus proche voisin et de l'auto-corrélation spatiale des prix au m²

```{r}
# pour convertir les mutations en objet spatial (format requis par le package geoR)
MutationsBZHsp <- as(DVFgeo, "Spatial")
# Calcul sur les plus proches voisins
listPPV <- knearneigh(MutationsBZHsp@coords, k = 1) # pour connaître le plus proche voisin de chaque mutation --> calcul très long
PPV <- knn2nb(listPPV, row.names = MutationsBZHsp$id) # pour convertir l'objet knn en objet nb
distPPV <- nbdists(PPV, MutationsBZHsp@coords) # pour connaître la distance entre plus proches voisins
print(as.data.frame(t(as.matrix(summary(unlist(distPPV))))))
hist(unlist(distPPV), nclass = 500,
     main = "Distance au plus proche voisin",
     col = "black", border = "white", xlab = "Distance", ylab = "Fréquence", xlim = c(0,600))
#calcul du test de Moran
moran.test(MutationsBZHsp$prixm2, listw = nb2listw(PPV))
```

#### Carte lissée des prix de l'immobilier au m² calculés directement à partir des mutations immobilières sur l'ensemble de la Bretagne

```{r}
# pour définir le contour de la Bretagne comme emprise pour le lissage (sinon le lissage est calculé sur une fenêtre rectangulaire)
Emprise <- as.owin(gBuffer(CommunesBZHDVF, width=0))
# pour creer un objet ppp (format spatstat) et y intégrer dedans l'emprise et les valeurs à lisser (prix moyen au m²)
MutationsBZHsp.ppp <- ppp(MutationsBZHsp@coords[,1], MutationsBZHsp@coords[,2], window = Emprise, marks = MutationsBZHsp$prixm2)
# pour calculer la surface lissée (rayon lissage : 2 km et resolution spatiale de l'image : 10 ha) --> calcul long
cartelissee <- Smooth(MutationsBZHsp.ppp, sigma = 2000, weights = MutationsBZHsp.ppp$marks, eps=sqrt(100000))
# Conversion de la surface lissée au format raster
cartelissee.raster <- raster(cartelissee, crs = st_crs(CommunesBZHDVF)[[2]])
# Paramétrage des marges de la fenêtre pour maximiser l'emprise de la carte
par(mar = c(0, 0, 1.2, 2))
# pour afficher la surface lissée et définir l'habillage de la carte
# Calcul des seuils
bks <- unique(getBreaks(values(cartelissee.raster), method = "q6"))
# Création d'une palette de couleurs (double gradation harmonique)
cols <- c("#2a9c4e", "#77c35c", "#c4e687", "#ffffc0", "#fec981", "#dc292c")
# Affichage de tous les départements en arrière-plan, en centrant la carte sur la région Bretagne
plot(st_geometry(departements), col = "grey90", border = NA, bg = "#B5D0D0", xlim = c(st_bbox(Communes)[1], st_bbox(Communes)[3]), ylim = c(st_bbox(Communes)[2], st_bbox(Communes)[4])) 
# Affichage de la surface lissée
plot(cartelissee.raster, breaks = bks, col=cols, add = T, legend=F)
plot(departements$geometry, border = "black", lwd = 0.05, lty=3, add = T)
legendChoro(
  pos = "bottomleft",
  title.txt = "Prix moyen au m²",
  breaks = bks, 
  nodata = FALSE,
  values.rnd = -1,
  col = cols
)
layoutLayer(title = "Prix moyen au m² de l'immobilier calculés à partir des mutations en Bretagne entre 2014 et 2019", 
            author = "                          Sources : IGN et DGFip", scale = 20, frame = TRUE, tabtitle=TRUE,
            col = "#cdd2d4", coltitle = "#8A5543", north(pos = "topleft"))
# Ajouter les étiquettes des communes sélectionnées plus haut
labelLayer(Selection_Communes, txt = "NOM_COM", halo = TRUE, bg = "white", r = 0.1, cex = 0.7, pos = 2, font = 4, offset = 0)
```

## 5-Cartogramme et lissage spatial (échelle régionale)

### Chargement des packages nécessaires
```{r}
library(cartogramR) # NB : FFTW doit avoir été installé au prealable
library(rmapshaper) # pour généraliser les contours (simplification de la composante géométrique)
```

### Création d'un objet correspondant aux EPCI bretons et agrégation des valeurs de l'immobilier dans cet échelon
```{r}
# pour créer une couche des EPCI à partir des communes
EPCI.BZH <- CommunesOK %>% group_by(CODE_EPCI) %>% summarize()
# pour calculer le prix moyen au m² des mutations par EPCI --> calcul long
EPCI.BZH <- EPCI.BZH %>% st_join(DVFgeo) %>% group_by(CODE_EPCI) %>% summarise(PrixMoyenM2 = mean(prixm2))
# pour compter le nombre de mutations par EPCI
EPCI.BZH <- EPCI.BZH %>% mutate(NbMutations = lengths(st_intersects(EPCI.BZH, DVFgeo)))
```

### Création d'un cartogramme avec le nombre de mutations par EPCI sur l'ensemble de la Bretagne

```{r}
# pour créer un cartogramme suivant le nombre de mutations par EPCI
EPCI.BZH.cartogram <- cartogramR(EPCI.BZH, count="NbMutations")
# Paramétrage des marges de la fenêtre pour maximiser l'emprise de la carte
par(mar = c(0, 0, 1.2, 3))
# pour afficher le cartogramme
plot(EPCI.BZH.cartogram, border = "grey95")
# Pour déplacer les noms des étiquettes (nom des quelques communes choisies) en fonction de la deformation utilisee pour construire le cartogramme
Selection_Communes.deplacees <- geom_cartogramR(Selection_Communes, EPCI.BZH.cartogram)
# Ajouter les étiquettes des communes sélectionnées
labelLayer(Selection_Communes, txt = "NOM_COM", halo = TRUE, bg = "white", r = 0.05, cex = 0.7, pos = 3, font = 4, offset = 0)
```

### Déformation de la surface lissée des prix moyens au m² avec les mêmes paramètres que ceux ayant servi à construire le cartogramme


```{r}
# reclassification de la surface lissée préalablement calculée
cartelissee.reclass <- cut(cartelissee.raster, breaks = bks)
# vectorisation de la surface reclassée --> calcul un peu long
cartelissee.vecteur <- as(rasterToPolygons(cartelissee.reclass, n=4, na.rm=TRUE, digits=12, dissolve=TRUE), "sf")
# Pour déformer la surface lissée suivant les mêmes paramètres que ceux ayant servi à construire le cartogramme
cartelissee.vecteur.drapee <- geom_cartogramR(cartelissee.vecteur, EPCI.BZH.cartogram)
# pour généraliser les contours de cartelissee.vecteur.drapee (on garde 5% des sommets initiaux)
cartelissee.vecteur.drapee <- ms_simplify(cartelissee.vecteur.drapee, keep = 0.05, keep_shapes = TRUE)
```


### Cartogramme montrant le nombre de mutations et les prix au m² de l'immobilier lissés sur l'ensemble de la Bretagne

```{r}
# Paramétrage des marges de la fenêtre pour maximiser l'emprise de la carte
par(mar = c(0, 0, 1.2, 3))
# Affichage de tous les départements en arrière-plan, en centrant la carte sur la région Bretagne
plot(st_geometry(departements), col = "grey90", border = NA, bg = "#B5D0D0", xlim = c(st_bbox(Communes)[1], st_bbox(Communes)[3]), ylim = c(st_bbox(Communes)[2], st_bbox(Communes)[4])) 
# Affichage de la surface lissée déformée
typoLayer(
  x = cartelissee.vecteur.drapee,
  var="layer",
  col = cols,
  lwd = 0.1,
  border = cols,
  legend.pos = "n",
  add=T)
legendChoro(
  pos = "bottomleft",
  title.txt = "Prix moyen \nau m² (Euros)",
  breaks = bks, 
  nodata = FALSE,
  values.rnd = -1,
  col = cols
)
layoutLayer(title = "Prix moyen au m² de l'immobilier et nombre de mutations par EPCI en Bretagne (2014-2019)", 
            author = "Sources : IGN et DGFip - Déformation des EPCI suivant le nombre de mutations", horiz = FALSE, scale = FALSE, frame = TRUE,
            col = "#cdd2d4", coltitle = "#8A5543", north(pos = "topleft"), tabtitle=TRUE)
# conversion de l'objet cartogram en objet sf et affichage
EPCI.BZH.cartogram.sf <- as.sf(EPCI.BZH.cartogram)
plot(EPCI.BZH.cartogram.sf$geometry, border = "white", lwd = 1, add = TRUE)
# Ajouter les étiquettes des communes sélectionnées plus haut
labelLayer(Selection_Communes.deplacees, txt = "NOM_COM", halo = TRUE, bg = "white", r = 0.1, cex = 0.7, pos = 3, font = 4, offset = 0)
```
---

## 6-Elaboration d'une typologie (CAH) à partir d'indicateurs immobiliers et cartographie des sous-marchés associés (échelle régionale)

### Chargement du package nécessaire
```{r}
library(cluster)
```


### Creer un dataframe qui recapitule les variables de la CAH pour chacune des communes
```{r cars}
CommunesDVFClassif1 <- as.data.frame(CommunesOK) %>% select(INSEE_COM, NbMutations, PrixMoyen, Prixm2Moyen)
CommunesDVFClassif1 <- CommunesDVFClassif1 %>% na.omit()
CommunesDVFClassif <- CommunesDVFClassif1 %>% select(NbMutations, PrixMoyen, Prixm2Moyen)
```

### Variables centrées-réduites
```{r cars}
CommunesDVFClassifscale <- scale(CommunesDVFClassif)
```

### Classification
```{r cars}
CAHCommunes <- agnes(CommunesDVFClassifscale,
                     metric = "euclidean",
                     method = "ward")
```

### Graphiques des gains d'inertie inter-classe
```{r cars}
sortedHeight<- sort(CAHCommunes$height,decreasing= TRUE)
relHeight<-sortedHeight/ sum(sortedHeight)*100
cumHeight<- cumsum(relHeight)
barplot(relHeight[1:30],names.arg=seq(1, 30, 1),col= "black",border= "white",xlab= "Noeuds",ylab= "Part de l'inertie totale (%)")
barplot(cumHeight[1:30],names.arg=seq(1, 30, 1),col= "black",border= "white",xlab= "Nombre de classes",ylab= "Part de l'inertie totale (%)")
```

### Dendogramme
```{r cars}
dendroCSP <- as.dendrogram(CAHCommunes)
plot(dendroCSP, leaflab = "none")
```

### Partition (en n classes)
```{r cars}
clusCSP <- cutree(CAHCommunes, k = 7)
CommunesCluster <- as.data.frame(CommunesDVFClassif1)
CommunesCluster$CLUSIMMO <- factor(clusCSP,
                                   levels = 1:7,
                                   labels = paste("CLUS", 1:7))
```

### Tableau reapitulatif des groupes
```{r cars}
RecapCAHRegion <- CommunesCluster %>% group_by(CLUSIMMO) %>% summarise(Nbcommunes= n(), NbMutationsmoyen = mean(NbMutations), Prixmoyen = mean(PrixMoyen), Prixm2moyen = mean(Prixm2Moyen))
print(RecapCAHRegion)
```

### Graphique de variations à la moyenne
```{r cars}
SyntheseCAHRegion <- RecapCAHRegion %>% mutate(
  NbmutationBZH = mean(CommunesDVFClassif$NbMutations),
  SurfaceBZH = mean(CommunesDVFClassif$SurfaceMoyenne),
  PrixBZH = mean(CommunesDVFClassif$PrixMoyen),
  Prixm2BZH = mean(CommunesDVFClassif$Prixm2Moyen),
  NbMutation=(NbMutationsmoyen - NbmutationBZH)/NbmutationBZH*100,
  Prix=(Prixmoyen- PrixBZH)/PrixBZH*100,
  Prixm2=(Prixm2moyen- Prixm2BZH)/Prixm2BZH*100,
)
SyntheseCAHRegion <- SyntheseCAHRegion %>% select(CLUSIMMO, Prix, Prixm2)
gather <- SyntheseCAHRegion %>% gather(key=variable, value= "value", Prix:Prixm2)
ggplot(gather, aes(x=variable, y=value, fill=CLUSIMMO)) +
  geom_bar(stat = "identity") +
  coord_flip() +
  scale_fill_manual(values=c("#416979","#f9c155","#39a699","#FF4136","#FF851B","#2cb1e3", "#1f78b4")) +
  ylab("Variation a la moyenne (%)") +
  theme_bw() +
  theme(legend.position = "none") +
  facet_wrap(~CLUSIMMO, ncol = 1)
```

### Cartographie de la CAH 

```{r cars}
CommunesDVFCAH <- merge(Communes, CommunesCluster, by= "INSEE_COM")
par(mar=c(0,0,0.9,0))
typoLayer(
  x = CommunesDVFCAH,
  var="CLUSIMMO",
  col = c("#416979","#f9c155","#39a699","#FF4136","#FF851B","#2cb1e3", "#1f78b4"),
  border = "#FFFFFF",
  lwd = 0.01,
  legend.values.order = c("CLUS 1",
                          "CLUS 2",
                          "CLUS 3",
                          "CLUS 4",
                          "CLUS 5",
                          "CLUS 6",
                          "CLUS 7"),
  legend.pos = "bottomleft")
layoutLayer(title = "Sous-marchés immobiliers issus de la CAH", source = "IGN et DGFip, 2021", 
            north = TRUE, horiz = FALSE, tabtitle = TRUE,
            frame = FALSE, col = "#cdd2d4", coltitle = "#8A5543")
# Ajout des départements de la région
plot(st_geometry(depBZH), lwd = 1, col = NA, border = "#000000", add = TRUE)
# Ajouter les étiquettes des communes sélectionnées plus haut
labelLayer(Selection_Communes, txt = "NOM_COM", halo = TRUE, bg = "white", r = 0.1, cex = 0.7, pos = 3, font = 4, offset = 0)
```


### Export des communes contenant la typologie issue de la CAH au format geopackage (pour une utilisation dans un SIG par exemple)

```{r eval=FALSE, message=FALSE, warning=FALSE, include=TRUE}
st_write(CommunesDVFCAH, "Exports/CommunesBZHDVF.gpkg", append=FALSE)
```
